【裁判字號】    89,上易,2069
【裁判日期】    890314
【裁判案由】    妨害自由
【裁判全文】
臺灣高等法院刑事判決                          八十九年度上易字第二六九號
    上  訴  人
    即  被  告  甲○○
右上訴人因被告妨害自由案件，不服臺灣新竹地方法院八十八年度易字第五五三號，
中華民國八十九年三月十四日第一審判決（起訴案號：臺灣新竹地方法院檢察署八十
八年度偵字第二三六九號）提起上訴，本院判決如左：
    主    文
原判決撤銷。
甲○○連續以加害身體、自由之事，恐嚇他人，致生危害於安全，處有期徒刑月，
如易科罰金，以佰元折算壹日。
    事  實
一、緣甲○○曾於民國（下同）八十五年十一月二十日，乘乙○○懷孕急需用錢之機
    會，貸與其新台幣（下同）二萬元，言明每借一萬元，十天利息二千元，於交付
    上開借款時即預先扣除與原本顯不相當之重利四千元，並取得乙○○之身分證一
    枚及其所簽發面額二萬元之本票一紙（此部分為前確定判決效力所及，另經不起
    訴處分確定）。後因乙○○無力還款且又因案入監服刑而遲遲拖欠上開借款未還
    ，嗣乙○○於八十七年六月間服刑出監後，甲○○為能取回其本息，竟基於恐嚇
    之概括犯意，自八十七年間某日起至八十八年三月初止，先後多次至乙○○位於
    新竹縣關西鎮南山里十鄰渡船頭十一號之住處討債，但均未遇見乙○○本人，甲
    ○○遂先後多次分別透過乙○○之母親戴金蘭及弟媳陳秀美等人轉向乙○○恫稱
    ：若被其碰到乙○○，將叫人把其押走並教訓她等語，乙○○嗣經由戴金蘭及陳
    秀美之轉述，因而心生畏懼，致生危害於乙○○之安全。乙○○因懼怕甲○○果
    真實施暴行乃報警請求保護，警方於八十八年三月七日晚上九時許，在桃園縣埔
    心火車站前，當場查獲欲前往收款之甲○○，並自伊身上扣得上開乙○○之身分
    證一枚及其所簽發面額二萬元之本票一紙。
二、案經乙○○訴由新竹市警察局第一分局移送臺灣新竹地方法院檢察署檢察官偵查
    起訴。
    理  由
一、訊據被告甲○○固不否認有多次上開前往被害人乙○○家人討債乙情，但矢口否
    認有恐嚇之犯行，辯稱：伊去她家時，看她不在家伊就走了，並沒有說恐嚇的語
    云云。
二、惟查，右揭事實，業據告訴人即被害人乙○○指訴綦詳，並經證人戴金蘭及陳秀
    美二人分別於偵查中及原審審理時證述在卷，復有上開被害人乙○○所有之身分
    證一枚及其所簽發面額二萬元之本票一紙扣案在卷可考。查果告訴人未遭被告先
    後多次恐嚇，何須報警請求保護，次查被告係經營地下錢莊之業者，其曾因重利
    犯行經本院八十八年度上訴字第三一七五號判處有期徒刑五月在案，而地下錢莊
    業者遇有借錢之人不按期還款時，動輒訴諸恐嚇、傷害或妨害自由等暴力手段，
    而本件告訴人因被告所經營之地下錢莊借款已逾二年仍無法償還，另被告亦供承
    曾經多次前去被告前揭住處未遇被告本人，僅見到其母戴金蘭及弟媳陳秀美無誤
    ，則衡情被告為逼迫告訴人還款就範，乃採取本案之恐嚇方式即不足為奇。綜上
    ，被告確因被害人積欠多時均未能還款，未討回所貸出之款項及利息，而出言恐
    嚇告訴人致生危害於其安全洵堪認定，應予依法論科。
二、核被告甲○○所為，係犯刑法第三百零五條之恐嚇罪。被告先後多次犯行，時間
    緊接、手法雷同，所犯係犯罪構成要件相同之罪，顯均係基於概括之犯意反覆為
    之，應依刑法第五十六條連續犯之規定論以一罪，並依法加重其刑。另公訴人認
    被告曾夥同姓名年籍不詳之成年男子一同至被害人家中恐嚇數次，認被告與該男
    子間有犯意聯絡與行為分擔之共同正犯關係乙情，然經傳訊證人戴金蘭及陳秀美
    二人均證稱：係有人陪被告一起來，但只有被告一人進屋內與其等談話並恐嚇等
    語，是尚無證據證明被告與該男子間有何犯意之聯絡，公訴意旨容有未洽。
三、原審對於被告予以論罪科刑，固非無見。但查本件被告乃係多次分別透過乙○○
    之母親戴金蘭及弟媳陳秀美等人轉向告訴人恫嚇，原審於事實欄中僅記載被告向
    戴金蘭及陳秀美實施恫嚇犯行，疏未記載告訴人嗣經由戴金蘭及陳秀美之轉述，
    因而心生畏懼，致生危害於乙○○之安全等情，關於被告犯行之構成要件之載述
    ，即嫌疏漏。又查原判決既於事實欄內認定被告係以：若被其碰到告訴人，將叫
    人把其押走並教訓她等語恫嚇告訴人，依其情形，被告乃以加害身體、自由之事
    恐嚇他人，原審竟於主文欄記載被告應成立連續以加害生命之事，恐嚇他人，致
    生危害於安全之罪名云云，亦生主文、理由間之矛盾。被告上訴否認犯行，雖不
    足採。但原判決既有上揭可議之處，即應由本院加以撤銷改判。
四、本院爰審酌被告係經營地下錢莊之業者，為牟取重利不惜違法經營借貸金錢業務
    ，並因催討債務而衍生本件犯罪，犯後猶飾詞推諉，未供承犯行等情及其他犯罪
    動機、目的、手段，犯罪時所受之刺激及其品性、生活狀況、智識程度、犯罪所
    生之損害及犯罪後態度等及其他一切情狀，量處如主文所示之刑，並諭知易科罰
    金之折算標準。至於扣案之身分證一枚係被害人所有，與本票一紙均非被告犯本
    案所用之物，爰均不予宣告沒收，併此敘明。
五、據上論斷，應依刑事訴訟法第三百六十九條第一項前段、第三百六十四條、第二
    百九十九條第一項前段，刑法第五十六條、第三百零五條、第四十一條，罰金罰
    鍰提高標準條例第一條前段、第二條，判決如主文。
本案經檢察官沈明倫到庭執行職務。
中      華      民      國      八十九      年     八     月     一     日
                              臺灣高等法院刑事第九庭
                                  審判長法  官  李  文  成
                                        法  官  何  菁  莪
                                        法  官  周  盈  文
右正本證明與原本無異。
不得上訴。
                                        書記官  余  姿  慧
中      華      民      國      八十九  年     八     月     三     日
附錄：本判決論罪科刑法條全文
刑法第三百零五條：
以加害生命、身體、自由、名譽、財產之事，恐嚇他人致生危害於安全者，處二年以
下有期徒刑、拘役或三百元以下罰金。


司法院資訊處製作；財團法人民間司法改革基金會備份。
